臺灣高等法院臺中分院刑事判決　　　　 95年度上易字第302號
上　訴　人　臺灣臺中地方法院檢察署檢察官
上　訴　人
即　被　告　申○○
選任辯護人　施家治律師
上　訴　人
即　被　告　子○○
　　　　　　宇○○
上二人共同
選任辯護人　蔡瑞煙律師
被　　　告　辛○○
　　　　　　Ｆ○○
上列上訴人因被告等詐欺等案件，不服臺灣臺中地方法院92年度
易字第2027號中華民國94年9月22日第一審判決（起訴案號：臺
灣臺中地方法院檢察署91年度偵字第20987號、92年度偵字第741
8號），提起上訴，本院判決如下：
    主  文
原判決撤銷。
申○○、子○○、宇○○共同連續意圖為自己不法之所有，以詐
術使人將本人之物交付，申○○處有期徒刑陸月，如易科罰金，
以銀元參佰元折算壹日；子○○、宇○○各處有期徒刑伍月，如
易科罰金，均以銀元參佰元折算壹日。宇○○緩刑參年。
辛○○、Ｆ○○共同連續違反臺灣地區人民、法人，不得為大陸
地區之教育機構在臺灣地區辦理招生事宜及從事居間介紹之行為
之規定，從事招生、居間介紹行為，各處有期徒刑參月，如易科
罰金，均以銀元參佰元折算壹日。
    事  實
一、申○○與楊嚴森（業經臺灣臺中地方法院判處有期徒刑3月
    ，併科罰金新臺幣十萬元，緩刑三年確定）為結識數十年的
    朋友，楊嚴森為設於臺中市○○○街37號7、8樓「東華補習
    班」之負責人（另有教室設於臺中市○○街7號6樓、9號9樓
    ），以經營專科、高中、國中學生補習教育為業，申○○於
    民國90年9月月以前，曾入股並擔任該「東華補習班」之主
    任，於退股之後，對外仍掛名該補習班主任。子○○、宇○
    ○（另有別名「路蕙鴻」）夫妻為設於彰化縣彰化市○○路
    250號1樓「上進文理補習班」之負責人，原以經營國中、國
    小補習教育為業。謝忠奇（另有別名「謝志堅」，業經臺灣
    臺中地方法院以95年度易緝字第29號判處有期徒刑五月，如
    易科罰金，以參佰元折算壹日確定）為「長鼎管理顧問股份
    有限公司」（以下稱「長鼎公司」，名義負責人戴覺先）之
    實際負責人，許峰榮則自擔任長鼎公司之企畫經理。戌○○
    、楊玉珍夫妻（以上二人現由臺灣臺中地方法院通緝中）為
    設於臺中市○○街「東聯文理補習班」之負責人，以經營高
    中、國中學生補習教育為業。
二、楊嚴森、申○○、戌○○、子○○、宇○○共同基於違反臺
    灣地區人民或其他機構，不得為大陸地區之教育機構在臺灣
    地區辦理招生事宜或從事居間介紹之行為及公司未經設立登
    記不得以公司名義經營業務之概括犯意聯絡，竟利用「東華
    補習班」之商譽，以「東華補習班」及戌○○所經營「東聯
    補習班」之營業處所及電話，供作「大東華公司」之營業處
    所與聯絡電話，並由子○○、宇○○提供「上進文理補習班
    」班址與電話供作「大東華彰化分公司」、「大東華文教事
    業機構留學部」、「上進文教諮詢中心」之營業處所與聯絡
    電話，設立「大東華國際留學諮詢顧問有限公司」，但未辦
    理公司設立登記，由申○○自任大東華國際留學諮詢顧問有
    限公司總經理、戌○○自任「大東華國際留學諮詢顧問有限
    公司執行長，楊嚴森、申○○、子○○、宇○○、戌○○對
    外均以「大東華國際留學諮詢顧問有限公司」、「大東華文
    教事業機構」名義，經營為大陸地區之高等學校（即大學）
    之學士、碩士、博士學位等教育機構在臺灣地區辦理招生事
    宜或從事居間介紹之業務。並先於89年10月間，由楊嚴森、
    申○○透過申○○之大陸地區友人李光棟（別名李大偉）居
    間介紹，認識大陸地區北京大學前圖書館館長陳文良（已退
    休），就合作辦理臺灣地區人民前赴大陸地區就學業務達成
    共識後，楊嚴森、申○○即委派戌○○代表赴大陸地區北京
    市，於89年10月19日與陳文良簽訂協議書，並支付3萬5千美
    元予陳文良作為籌辦費用，雙方協議由陳文良負責提供大陸
    地區知名大學一定名額予「大東華文教事業機構」，「大東
    華文教事業機構」則必須保證每年有二百個臺籍學生（以下
    簡稱臺生）赴大陸地區就學，而陳文良對每名赴大陸地區求
    學之臺生可抽取7百美元佣金；其後，申○○、戌○○二人
    即基於楊嚴森授權而開始使用「大東華文教事業機構」、「
    大東華國際留學諮詢顧問有限公司」等名義，刊登雜誌報端
    、散發海報傳單而大肆宣傳，進行招募臺生赴大陸地區報考
    、就讀高等學校學士、碩士、博士學位等教育機構等仲介事
    宜，並自90年年初起，由申○○、戌○○提供大陸留學資訊
    及印製廣告傳單與子○○、宇○○，再利用刊登報端、寄發
    廣告散至各學校以宣傳之，而共同辦理招募臺生赴大陸地區
    報考、就讀高等學校學士、碩士、博士學位等教育機構之仲
    介事宜，每合作招攬一個個案赴大陸地區就讀成功，子○○
    、宇○○夫妻可獲取佣金新臺幣（下同）5萬元。其五人主
    要仲介之學校有北京大學、北京體育大學、中國政法大學、
    清華大學、北京師範大學等，而於臺生或其家長依據廣告內
    容與電話、地址前來洽詢時介紹大陸地區各學校、科系諸項
    概況，勸募其等同意前去報考、就讀後，復與臺生或其家長
    簽訂「海外升學履約保證書」，收取所謂之「顧問費」，收
    費情形則視個案欲報考就讀之學校、科系等因素，自30萬元
    至120萬元不等，分作簽約時、教授面談時（或註冊時）、
    取得入學通知書得順利進入志願之學校就讀時共三階段給付
    之，「大東華文教事業機構」即楊嚴森、申○○、戌○○、
    子○○、宇○○則須負責為其等辦理大陸地區聯招考試報名
    、陪同考生前往大陸進行考前輔導與參加考試、就讀期間生
    活及課業輔導等事務。為池宗訓（其子池孟軒、池孟修，起
    訴書誤將池孟修載為池孟軒，且將其二人家長池宗訓誤為臺
    生）、唐美雲（其女郭睿知、其子郭政一）、廖江庭、沈欣
    儀、連晨雅、陳凱玲，辦理至大陸應試之招生事宜及從事居
    間介紹之行為。而申○○、戌○○、子○○、宇○○四人，
    因政府尚未承認大陸學籍，亦不同意大陸地區教育機構來臺
    招生，致前開業務推展不順遂，竟萌生意圖為自己不法所有
    之共同概括犯意聯絡，明知臺生報名參加大陸地區所舉辦之
    「普通高等學校聯合招收」考試，均必須依憑個人實力應考
    ，以應試成績決定錄取與否，且各大學學士、碩士、博士學
    位均不可能利用於寒、暑假期間短期進修二、三年即可獲得
    ，且明知「大東華國際留學諮詢顧問有限公司、「大東華文
    教事業機構留學部」在大陸地區並無設立分公司、分部或辦
    事處，亦無長期派駐人員以服務臺生，竟自90年2月間起，
    印製並散發內容浮誇不實之宣傳廣告、海報，內容載有：「
    教師進修好時機．請傳閱。您知道嗎？政府對大陸學歷已採
    取『開放』政策了。我們可以幫您進入中國大陸就讀一流大
    學研究所，包括北京大學、北京師範大學、北京體育大學、
    北京電影學院、北京舞蹈學院、中央音樂學院、清華大學、
    天津大學、浙江大學、交通大學、上海復旦大學、南京大學
    、廈門大學、中山大學、北京協和醫科大學、北京大學醫學
    院、上海醫科大學、首都醫科大學、南京中醫藥大學、廣州
    中醫大學‥‥。排名都在大陸前三十名，甚至在全世界前十
    名。文、理、公、商、醫、教育、美術、音樂、舞蹈、體育
    ，‥‥任您選擇。不用委屈花大把鈔票讀二流學校。到歐、
    美、日就讀，又需花大量時間適應語言、文化。學習自己的
    華文，省錢又省事，又有世界各國承認的高學歷證明，聰明
    您應該知道如何選擇了。此刻想擁有學士、碩士、博士的高
    學歷，不再是那麼遙不可及，碩、博士進修也不需放棄目前
    的工作，每年只要利用寒、暑假時間短期進修二、三年，即
    可獲得北京大學等知名的大學學位。＊教育部即將承認大陸
    學歷，及早卡位以免向隅＊＊五專畢業生需工作滿三年才可
    報考＊＊學士後醫學碩博士（6~8）任何科系畢業生皆可報
    考＊＊學士（4~5年）、碩士（2年）、博士（3年）」或「
    保證入學，在中華民國唸書，想進一流的大學或醫學系。你
    的高中成績必須是在全國學生的前5%，才有希望。現在，你
    要唸世界一流知名大學或醫學系，本機構保證完成你的心願
    。本機構與世界知名大學簽約合作為莘莘學子另闢升學管道
    。綜合性大學共58所200多系，醫科及醫藥大學共32所；藝
    術、美術、工藝、戲劇、舞蹈、服裝、電影體育大學共23所
    。多樣性的讓你選擇，並保證讓你入學，大東華國際留學諮
    詢顧問有限公司」，與多種記載「如無法替取得合法入學通
    知，需無條件返還已繳之顧問費」內容之「海外升學履約保
    證書」，申○○個人更稱係「大陸對臺招生辦事處臺灣辦
    事處代表」，復向前來洽詢之臺生誆稱：渠等與中央統戰站
    的某位幹部關係良好，該幹部與各大學的關係良好，或透過
    渠等與大陸地區各高等學校教授之特殊關係，有十幾年的工
    作經驗，考試只是形式，成績好不好沒關係，運用門路、關
    係，有錢可疏通，只要對學校有所捐獻，即可從寬入學，保
    證有辦法讓臺生可順利進入大陸地區所志願的任何大學就讀
    ，或保證考上後可以不用在臺服兵役等語。使卯○○、Ａ○
    ○、寅○○（以上三人與申○○、子○○、宇○○、戌○○
    接洽）、戊○○、Ｃ○○、玄○○、丁○○（以上四人與申
    ○○、子○○、宇○○接洽）、宙○○、Ｄ○○、乙○○、
    癸○○、酉○○（以上五人與子○○、宇○○接洽），辰○
    ○（與子○○、宇○○、戌○○接洽）、柯葦茹（與戌○○
    接洽），及與申○○接洽之臺生家長午○○（其子陳佳緯）
    、庚○○（其子李柏毅）、許春風（其子許子羿）、未○○
    ○（其女陳靜芳）、巳○○（其子林大為）、亥○○（其子
    蘇冠文）、甲○○○（其子王俊仁）、丑○○（其子徐銘謙
    ，起訴書誤載為徐榕謙）等人，陷於錯誤，分別與申○○、
    戌○○、宇○○（子○○、宇○○夫妻皆推由以宇○○名義
    為之）簽訂「海外升學履約保證書」，並分別實際給付如附
    表一所示之顧問費（起訴書誤載為15萬元至45萬元不等）。
    楊嚴森、申○○、戌○○、子○○、宇○○等並為上開臺生
    辦理至大陸應試之招生事宜及從事居間介紹之行為，申○○
    、戌○○、子○○、宇○○並詐得如附表一所示之財物。申
    ○○、子○○、宇○○、戌○○雖曾安排卯○○等人前赴大
    陸地區考試或會見教授，惟只陳佳緯、李柏毅、蘇冠文依實
    力應考順利入學，其餘者或無法如願，或於面見大陸地區之
    大學教授後即發現受騙而要求退費，或自行設法報名、應考
    而順利入學，且申○○保證蘇冠文考上後在臺可以不用服兵
    役亦無法兌現，但申○○、子○○、宇○○、戌○○僅退費
    予Ｃ○○、玄○○、丁○○、乙○○、酉○○、庚○○、巳
    ○○如附表一所示，其餘則未依照簽訂之「海外升學履約保
    證書」內容退還預繳之費用。
三、90年5、6月間，楊嚴森鑒於設立登記前之「大東華國際留學
    諮詢顧問有限公司」招生業務確實不如預期，乃欲借重謝忠
    奇所經營「長鼎公司」之管理、行銷能力及資源加入經營，
    遂積極向謝忠奇遊說，恰「長鼎公司」亦因收入不敷支出，
    亟欲轉型以拓展商機、增加營運收益，謝忠奇即基於與楊嚴
    森、戌○○共同違反臺灣地區人民、法人，不得為大陸地區
    之教育機構在臺灣地區辦理招生事宜或從事居間介紹之行為
    之概括犯意聯絡，利用「長鼎公司」之營業處所即臺中市○
    區○○○路一段185號15樓之B與電話供作營業處所與聯絡電
    話，對外實際從事為大陸地區之高等學校（即大學）之學士
    、碩士、博士學位等教育機構在臺灣地區辦理招生事宜或從
    事居間介紹之業務，謝忠奇並聘請由楊嚴森推薦之戌○○擔
    任「長鼎公司」總經理，惟戌○○任職未久，即因操守不佳
    而遭開除，申○○、楊嚴森、謝忠奇即承前開違反臺灣地區
    與大陸地區人民關係條例第23條規定之概括犯意，由謝忠奇
    邀同其「長鼎公司」資深員工許峰榮，與楊嚴森、申○○共
    同商議設立「大東華國際留學諮詢顧問有限公司」，許峰榮
    即基於與謝忠奇、楊嚴森、申○○共同違反臺灣地區人民、
    法人，不得為大陸地區之教育機構在臺灣地區辦理招生事宜
    或從事居間介紹之行為之概括犯意聯絡，於90年12月6日簽
    立合作協議書，由楊嚴森持有四股、申○○持有2.5股（其
    二人持股為技術股並未實際出資），謝忠奇持有2.5股，許
    峰榮持有1股，公積金2股，共計12股，於91年1月4日正式登
    記設立，址設臺中市○區○○○路一段185號15樓，登記負
    責人為林玉珍，實際負責人為謝忠奇，招生業務則授權總經
    理申○○負責，許峰榮則擔任經理而為申○○之副手，協助
    處理臺生前往大陸地區報名、考試等事宜。許峰榮並自簽訂
    合作協議書後，以「長鼎公司」代表人名義，分別於90 年
    12月17日與廖進生即臺生廖明政之家長，於90年12月20日與
    吳芳宜，於90年12月28日與陳玉修，簽訂升學履約保證書，
    而有辦理招生事宜及從事居間介紹之行為。申○○則有為臺
    生或其家長趙淑美、李昭螢、林秉輝、陳玉修、丁文蘊（其
    母吳麗華）、黃大哲、廖明政（其父廖進生）、蔡政翰（其
    母陳素春）、林麗娟、王凱育（其父王漢樘）、朱萱、李
    昀儒、孫小琪、林游宏（其父林嵩清）、魏慶霖、鍾凱釧（
    其父鍾李廷、其母藍鳳芹）、謝麗美、向福來、黃信修、黃
    家鑫（其母陳金女）、林彥君（其父林培祥）、陳智勇、沈
    雅琪、賴正偉、蔡慶宏，辦理至大陸應試之招生事宜及從事
    居間介紹之行為。
四、90年8月間起，子○○、宇○○不再與申○○、楊嚴森、戌
    ○○合作招生後，申○○、楊嚴森、戌○○又承前開違反臺
    灣地區人民或其他機構，不得為大陸地區之教育機構在臺灣
    地區辦理招生事宜或從事居間介紹之行為及公司未經設立登
    記不得以公司名義經營業務之概括犯意聯絡，由楊嚴森提供
    臺中市○區○○路一段101號15樓B室作為營業處所，供申○
    ○、戌○○以尚未設立登記前之「大東華國際留學諮詢顧問
    有限公司」名義，對外經營為大陸地區之高等學校之學士、
    碩士、博士學位等教育機構在臺灣地區辦理招生事宜或從事
    居間介紹之業務。
五、申○○又利用謝忠奇對於大陸地區留學項目與業務不甚了解
    之機會，承上開為自己不法所有之概括犯意，自90年12 月5
    日起，至90年12月19日止，以上開不實說詞，使林嵩清（其
    子林游宏）、黃信修及黃劉月珍（其子黃宇歆）、陳智勇陷
    於錯誤，與申○○簽訂「海外升學履約保證書」，並分別實
    際交付40萬元（未退費）、30萬元（已退還27萬元）、15萬
    元（只退還1萬元）之「顧問費」（起訴書誤載為15萬元至
    65 萬元不等）予「長鼎公司」（起訴書誤載為「大東華公
    司」）。申○○雖曾透過「長鼎公司」其後成立之「大東華
    國際留學諮詢顧問有限公司」安排林游宏、黃宇歆、陳智勇
    前赴大陸地區考試或會見教授，惟只林游宏依實力應考順利
    入學，黃宇歆、陳智勇則無法如願。
六、子○○、宇○○夫婦因與楊嚴森、申○○、戌○○間之合作
    關係不佳，屢生紛爭，遂決意自90年8月間起脫離未經設立
    登記之「大東華國際留學諮詢顧問有限公司」與「大東華文
    教事業機構」而自立門戶，並自同時間起，承前開共同違反
    臺灣地區與大陸地區人民關係條例第23條規定及詐欺取財之
    概括犯意，利用上開「上進文理補習班」班址與電話，供作
    「上進文教諮詢中心」之營業處所與聯絡電話，辦理招募臺
    生赴大陸地區報考、就讀高等學校碩士、博士學位等教育機
    構之居間介紹事宜，並向前來洽詢之臺生或其家長誆稱：其
    與大陸地區各高等學校教授之特殊關係，只要透過有力人士
    幫忙，並給予相當費用，自可保證入學云云。迄至91年底，
    計為Ｂ○○、翁麒焜（原名翁君平）、天○○、丙○○、邱
    惟明、林冠成、吳家碧、Ｅ○○、林俊廷、己○○、黃○○
    等人辦理招生事宜或從事居間介紹之業務。其中並有Ｂ○○
    、翁麒焜（原名翁君平）、天○○、丙○○、Ｅ○○、己○
    ○、黃○○不知有偽，與子○○、宇○○簽訂「海外升學履
    約保證書」，因而陷於錯誤，分別實際給付如附表二所示之
    顧問費（起訴書誤載為15萬元至30萬元不等），子○○、宇
    ○○詐得如附表二所示之財物。但子○○、宇○○僅退款予
    天○○、丙○○10萬元及退款予Ｅ○○22萬元，其餘則未依
    照簽訂之「海外升學履約保證書」內容退還預繳之費用。
七、謝忠奇自91年1月間「大東華國際留學諮詢顧問有限公司」
    設立登記以來，發函制止戌○○繼續使用上開公司名稱，楊
    嚴森、戌○○遂與Ｆ○○商議另立公司，並由戌○○引介辛
    ○○加入經營，楊嚴森、戌○○與Ｆ○○、辛○○四人即基
    於共同犯意聯絡，於91年3月12日另行設立「大中華國際留
    學諮詢顧問有限公司」，由Ｆ○○出任負責人，戌○○為總
    經理，辛○○為財務總監，在臺中市○○路117號8樓康林公
    司之營業處所，供作從事為大陸地區之高等學校之學士、碩
    士、博士學位等教育機構在臺灣地區辦理招生事宜或從事居
    間介紹之業務，由戌○○負責招生宣傳、簽約、赴陸考試等
    事宜，楊嚴森則負責有關大陸方面聯繫業務。
八、嗣經法務部調查局臺中市調查站持臺灣臺中地方法院搜索票
    ，於91年9月4日上午9時30分許，至臺中市○區○○路117號
    8樓搜索扣得招生資料20份、客戶資料6份、公司資料5份、
    請款單1份、招生申請資料20份、私立高中洽談內容1冊、客
    戶資料表3份、客戶訪問記錄表1份、收費價目表1份、招生
    作業流程表1份、履約合約書1份、收費收據1份、招生提案
    簡報1份、大陸留學說明會1份、簽呈資料1份、中國人民大
    學照片1幀、新進人員履歷表1份、營利事業登記證1紙、辛
    ○○資料1份、空白畢業證書3份、大中華印章3枚、公司電
    腦資料1份、大中華海報及簡報資料6張；於91年9月4日上午
    10時許，至臺中市○○區○○路三段447號20樓之C「長鼎公
    司」營業處所搜索扣得報名資料16份、帳冊22份、文宣資料
    17份、人事資料1份、加盟資料3份；於91年9月4日上午10
    時許，至臺中市○區○道路35巷1弄14號申○○住處搜索扣
    得學員資料4份、札記3冊、帳冊2紙、招生資料6份、學員赴
    陸照片1份；於91年9月4日10時30許，至臺中市○○區○○
    路一段503巷36弄13號戌○○、楊玉珍住處搜索扣得代陸招
    生宣傳資料10冊、公司股東名單資料1冊、客戶名單紀錄表3
    冊、客戶資料1冊、代陸招生臺灣學生照片資料1冊、學生履
    約保證書1冊、代陸招生臺灣學生報考資料1冊、東聯文理短
    期補習班公司章1顆。暨法務部調查局彰化縣調查站持搜索
    票，於91年9月4日上午10時許，至彰化縣彰化市○○路273
    巷32弄23號8樓子○○、宇○○住處搜索扣得大中華國際留
    學教育中心招生資料15張、合作計畫書（空白）13張、合作
    協議書1張、大東華「海外升學履約保證書」2張、北京大學
    進修教師健康檢查表6張、北京大學入學須知7張、留學部日
    報表7張、國際留學顧問合約書4張、Ｄ○○等博士學位聲請
    表48張、癸○○等海外升學履約保證書39張、大東華國際留
    學諮詢公司留學資料2張、北京理工大學招生介紹5份、玉山
    商業銀行宇○○帳簿1本、第七商業銀行彰化分行子○○帳
    簿1本；於91年9月4日上午10時15分許，至彰化縣彰化市○
    ○路250號「上進文理補習班」搜索扣得南京等大學醫學院
    招生資料5張。
九、案經法務部調查局臺中市調查站移送，暨Ｂ○○、翁麒焜、
    天○○、丙○○、宙○○、Ｄ○○、乙○○訴由臺灣臺北地
    方法院檢察署檢察官呈請臺灣高等法院檢察署檢察長核轉臺
    灣臺中地方法院檢察署檢察官偵查起訴。
    理  由
一、訊據上訴人即被告（以下稱被告）申○○、子○○、宇○○
    固均供承其等有違反臺灣地區人民、機構，不得為大陸地區
    之教育機構在臺灣地區辦理招生事宜及從事居間介紹之行為
    之規定，從事招生、居間介紹之行為，而被告子○○、宇○
    ○亦坦承「大東華國際留學諮詢顧問有限公司」未辦理公司
    設立登記，其二人即以該公司名義經營業務之行為。惟被告
    申○○否認有違反公司法第19條及詐欺取財之犯行；被告子
    ○○、宇○○亦均否認有詐欺取財之犯行。被告申○○辯稱
    ：其僅介紹李光棟與楊嚴森認識，其不知該二人聯絡情形，
    亦不知與陳文良簽約之事，僅受楊嚴森聘請擔任班主任，協
    助其辦理招生事宜，從未經手任何臺生或家長交付的各項費
    用，所有款項均由楊嚴森的兒子地○○及所派之會計吳新枝
    收取，或由蔡素琴收取，其每月薪水5萬元，每次去北京辦
    事時，僅向會計領取3萬元旅費，而印刷海報、登廣告、履
    約保證書等費用都由楊嚴森支付，其未出資也未參與，其招
    募的臺生都經過其指導如何考試，在大陸地區亦設有辦事處
    ，由專人輔導，至於沒有考上者，如許子羿，其也有退款，
    並無人告其詐欺，其也不是設立登記前「大東華國際留學諮
    詢顧問有限公司」之負責人，無違反公司法第19條之規定云
    云；被告子○○、宇○○均辯稱：因申○○、戌○○向其表
    示保證臺生至大陸一定可以入學，申○○並多次交付大陸留
    學重點工作指示，保證免試入學，其等不瞭解真相，直到臺
    生考試完畢，才知道不是每一個人都可以錄取，嗣因申○○
    私吞款項並拒絕為考生服務，其只好硬著頭皮自己聯絡大陸
    親戚安排處理善後，希望臺生都可以錄取，而北體大學教授
    也於91年1月間開專班為臺生補習，訂於考前重點提示，提
    供英文作文題目供考生準備，但放榜前遭人檢舉而生枝節，
    所以只有一人錄取。其等一時未察而採大東華訂定之簽約書
    ，約定未錄取時全額退費，其事後也與臺生協調，已退款予
    玄○○，並與乙○○、酉○○、天○○、丙○○、Ｅ○○達
    成退款10萬元之協議，但嗣於91年11月間協調時，因人多嘴
    雜而未達成共識，後來有人至其補習班噴漆吵鬧，使其無法
    經營，收入減少，所以無法還款。事情發生時，被告子○○
    再學校教書，事情被告子○○不了解，並未參與云云。被告
    辛○○、Ｆ○○均坦承其二人自91年3月12日設立「大中華
    國際留學諮詢顧問有限公司」，分別擔任財務總監、負責人
    之職務，然均矢口否認有違反臺灣地區與大陸地區人民關係
    條例第23條之規定，均辯稱：其等與戌○○合組上開公司後
    ，覺得有問題，所以未實際從事招生工作，但戌○○仍在外
    自行招攬，其等有寫存證信函阻止，並至戌○○住處搬回一
    些廣告資料，上面印有其公司地址，結果被臺中市調查站搜
    索扣得，可能因而被誤會，戌○○之行為，與其二人無關云
    云。惟查：
  (一)被告申○○部分：
  1.被害人午○○、庚○○、許春風、未○○○、巳○○、亥○
    ○、甲○○○、丑○○等人，均係將臺生之赴大陸地區報考
    之「顧問費」親自交給被告申○○一節，業於臺中市調查站
    詢問時指述綦詳，並有被害人未○○○出具匯款予被告申○
    ○之彰化銀行存款憑條1份、被害人丑○○出具之抬頭指定
    為申○○的第一商業銀行西壢分行支票1紙及被告申○○自
    行記載收取臺生「顧問費」之字據1紙在卷足憑，且證人即
    被告宇○○在原審於93年10月26日審理時證稱：於90年8月
    以前，曾就其招募至大陸地區報考臺生所交付之「顧問費」
    ，扣除子○○、宇○○可收取之佣金後，將款項匯給申○○
    等語明確，並有被告宇○○提出之華僑銀行匯款委託書3紙
    、第七商業銀行匯款回條1紙、第七商業銀行彰化分行支票1
    紙及被告申○○出具之收據1紙附卷可佐，再參以證人蔡素
    琴於原審93年10月26日到庭證述：其在東華補習班上班時，
    楊嚴森派其協助申○○至臺生家中派訪家長，申○○有先收
    取10萬元之代辦費，但其沒有協助申○○向臺生或其家長收
    取費用等語無誤。證人楊嚴森於原審94年8月4日審理時證稱
    ：申○○的薪水，是直接從介紹學生的費用裡抽取5萬元，
    但是申○○都自己收取學生費用，自己拿去，其不知道申○
    ○是否有將收取的費用交給其子地○○或會計吳新枝，可能
    只有少部分交給吳新枝而已，而且申○○都沒有讓其知道收
    費情形等語無訛。則由證人蔡素琴、楊嚴森證詞可知，招攬
    赴大陸地區報考的費用係由被告申○○收取，且無法證明被
    告每月薪水僅為5萬元及向臺生家長收取的費用是否有全數
    交給地○○、吳新枝、蔡素琴，顯見被告申○○確有向臺生
    或其家長收取「顧問費」之事實。是被告申○○辯稱：從未
    經手任何臺生或家長交付的各項費用，所有款項均由楊嚴森
    的兒子地○○及所派之會計吳新枝收取，或由蔡素琴收取，
    其僅領取每月薪水5萬元，每次去北京辦事時，再向會計領
    取3萬元旅費云云，顯然不實。
  2.依於91年9月4日在臺中市○區○道路35巷1弄14號被告申○
    ○住處搜索所扣得學員資料，其中編號壹之一者，首頁為案
    外人陳文良於90年3月2日寫給被告申○○之信函，內容有：
    「１、我已與國務院臺辦諮詢、教育部臺辦答復得非常明確
    ；（2）凡未參加並經過大陸地區指定地點報名考試而入學
    者，均為無效，並對當事人（大陸方面）追究責任直至法律
    指控；５、中國政法大學寒暑假招生事宜，確有此事，但目
    前尚未對臺灣地區開放；６、臺灣學子報考大陸各頂尖名校
    ，仍不能對每個學子保證」等語，可見案外人陳文良已與被
    告申○○告知需參加大陸地區考試才能入學，並無對臺灣地
    區學生開放寒暑假招生，且不可保證名校入學之事，然被告
    申○○卻(1)向被害人午○○表示保證其子陳佳緯入學等語；
    (2)對被害人庚○○表示保證其子李柏毅入學等語，卻將其子
    李柏毅所填第一志願北大醫科劃掉，私填首都醫科大學及上
    海醫科大學；(3)對被害人許春風表示保證其子許子羿入學否
    則退款，然許子羿未考取，被告申○○亦無退款；(4)對被害
    人未○○○表示保證其女陳靜芳考上上海復旦大學，但陳靜
    芳並無考上，亦無退款；(5)向被害人巳○○表示保證其子林
    大為考上上海首都醫科大學，否則退款，但林大為沒有考上
    ，經多次催討後才退款20萬元；(6)向被害人亥○○表示在大
    陸有門路，保證其子蘇冠文考上大陸北大、清大、交大等大
    學，並保證可以不用當兵，可以協助在大陸的學習問題，否
    則全額退款，雖被告申○○曾安排前去大陸天津與教授見面
    ，且作考前輔導，最後蘇冠文考上交通大學機械電氣化系，
    但被告申○○沒有兌現讓蘇冠文不用當兵，且蘇冠文反應被
    告申○○提供的教材根本沒有用，但被告申○○迄未退款；
    (7)向被害人甲○○○表示保證其子王俊仁可以進入上海中醫
    藥大學中醫系，但王俊仁並未取得正式入學資格，迄未退款
    ；(8)向被害人丑○○表示保證其子徐銘謙考取大陸同濟大學
    、中山大學、廈門大學之工商管理系，但未能考取，卻僅退
    款3萬元等情，業據被害人午○○、庚○○、許春風、未○
    ○○、巳○○、亥○○、甲○○○、丑○○分別指稱綦詳，
    並有被害人庚○○出具之「升學履約保證書」1份在卷可證
    ，自堪認被告申○○確有對上開被害人施用詐術之行為。則
    被告申○○辯稱：其招募的臺生都經過其指導如何考試，在
    大陸地區亦設有辦事處，由專人輔導，至於沒有考上者，如
    許子羿，也有退款云云，顯不實在。
  3.被告宇○○於91年9月4日在彰化縣調查站詢問時，供稱：和
    大東華公司合辦的個案有十餘個，有些由申○○帶隊前往大
    陸，有的由其帶隊赴陸，其記得於90年3、4月間，申○○帶
    卯○○、Ａ○○、寅○○、戊○○、Ｃ○○、玄○○前往大
    陸，當時子○○亦一同前往，嗣其於90年9月間帶丁○○、
    宙○○、Ｄ○○、癸○○等人前往大陸，其與大東華合辦個
    案，每一個案約抽所繳費用百分之九作為佣金，其收取款項
    後均交給大東華公司會計人員或申○○等語，被告子○○於
    同日亦供稱：申○○與其言明只要上進文理補習班招成一個
    赴大陸就讀，就可抽取佣金5萬元，上進文理補習班前後共
    招攬戊○○等十餘人前往考試，並交付顧問費40餘萬元給大
    東華公司申○○，但至90年7、8月間發現申○○收了錢卻沒
    安排考試及面見大陸教授事宜，所以上進文理補習班與大東
    華公司結束合作關係，才自行辦理帶學生赴陸考試等語。核
    與證人宇○○於原審93年10月26日審理時具結前開證言相符
    ，並有被告宇○○提出之華僑銀行匯款委託書3紙、第七商
    業銀行匯款回條1紙、第七商業銀行彰化分行支票1紙及被告
    申○○出具之收據1紙附卷可參。顯見被告申○○、子○○
    、宇○○、戌○○於90年8月間以前，就招生所收取之費用
    ，應僅抽取部分佣金，其餘須繳給設立登記前之「大東華國
    際留學諮詢顧問有限公司」，故縱如附表一編號1至14，非
    由被告申○○親自招生並收取費用，然其應有參與抽取佣金
    之行為，此部分有犯意聯絡，行為分擔，自應與被告子○○
    、宇○○、戌○○成立詐欺取財之共犯。
  4.被告申○○於91年9月4日在臺中市調查站詢問時，即坦承：
    89年10月間，其與楊嚴森透過李光棟（別名李大偉）居間介
    紹，認識前北京大學圖書館館長陳文良，陳文良表示有門路
    可辦理臺灣學生至大陸求學，回臺後，楊嚴森就提供100萬
    元要其辦理赴陸求學事宜，並於89年10月19日委派戌○○赴
    陸與陳文良簽訂臺灣學生赴陸求學的協議書，支付陳文良3
    萬5千元美金的籌辦費用，其主要工作是招攬東華補習班考
    不上臺灣地區大學的學生，或經學生介紹至大東華文教事業
    機構辦理赴陸求學的手續，另戌○○亦要楊嚴森出資8、90
    萬元製作海報、廣告方式來招攬學生報名，學生必須繳交5
    百元的手續費及10萬元之顧問費，其等會將學生的申請入學
    表格、畢業證書、臺港聯招的報名資料，郵寄給陳文良，學
    生經錄取後，再收取10至15萬元之顧問費等語，核與其於91
    年11月6日偵訊時供述：剛開始其與楊嚴森、戌○○一起商
    量，執行部分分為兩個方面，一為補習班的學生徵詢，另一
    為由戌○○負責對外登廣告，當時也準備成立一家大東華公
    司等語大致相符，亦與證人楊嚴森於91年9月4日在臺中市調
    查站詢問時供述：由申○○與陳文良談好合作事宜後，其與
    申○○再委派戌○○代表赴陸，以大東華名義與陳文良簽約
    ，並支付陳文良3萬5千元美金，同時由其出資以「大東華國
    際留學諮詢顧問有限公司」名義在中國時報及中時晚報數次
    刊登代陸招生廣告，並由戌○○印製大陸招生海報，實際招
    生業務則由申○○、戌○○運作等語明確，可見被告申○○
    、楊嚴森、戌○○招募學生至大陸留學一事，分別負責招生
    、出資、印製廣告等事宜，彼此間有犯意之聯絡及行為之分
    擔，自不得以係由被告楊嚴森負責出資，及宣傳廣告是由被
    告戌○○出面印製云云，即認毋庸負共犯責任。再者，被告
    戌○○所印製之宣傳廣告、海報及「海外升學履約保證書」
    ，載有如犯罪事實欄所示之內容等情，有上開宣傳廣告、海
    報及「海外升學履約保證書」在卷可參，審之上開文件載明
    保證入學、可寒暑假進修、未考取保證退費，均與實際情況
    不符，足徵其內容不實。則被告申○○亦有利用不實廣告招
    攬學生之行為，洵堪認定。
  5.再被告申○○雖辯稱：無人告其詐欺，應不構成詐欺取財罪
    云云。然刑法第339條第1項之詐欺取財罪，並非告訴乃論之
    罪，而係屬公訴罪，審之被告申○○對上開被害人均以保證
    入學之不實內容使之陷於錯誤而與其簽約，並收取高額費用
    ，然於臺生未獲錄取時，未履行全額退款之承諾，其施用詐
    術之行為，甚為明確，不待被害人提出告訴，本即可追訴處
    罰，是被告申○○上開所辯，核無足取。
  6.末按未經設立登記，不得以公司名義經營業務或為其他法律
    行為；違反前項規定者，行為人處一年以下有期徒刑、拘役
    或科或併科新臺幣十五萬元以下罰金，並自負民事責任；行
    為人有二人以上者，連帶負民事責任，並由主管機關禁止其
    使用公司名稱，公司法第19條訂有明文。則由上開條文規定
    可知，因法人（公司）尚未經設立登記，不得為權利、義務
    及犯罪主體，故係處罰行為人（即自然人），而該行為人不
    以負責人為限，只要有以未經設立登記之公司名義經營業務
    或其他法律行為，即可繩以公司法第19條之罪。被告申○○
    自居為「大東華國際留學諮詢顧問有限公司」之總經理，於
    該公司尚未設立登記前，即散發以該公司名義出具之保證入
    學之宣傳廣告、海報，並以此名義與被害人午○○、庚○○
    等人簽訂「海外升學履約保證書」等情，有被害人午○○、
    庚○○之指述，復有名片1紙、宣傳廣告、海報1份在卷可稽
    。是被告申○○關於：其非設立登記前之「大東華國際留學
    諮詢顧問有限公司」負責人，無違反公司法第19條之規定之
    辯解，顯然誤會法律規定而無可採。
  7.至於公訴意旨雖認為被害人丑○○（其子徐銘謙）部分，係
    被告申○○在與證人謝忠奇合作期間所為之招生云云，然查
    ，依卷附之升學履約保證書，被害人丑○○係於90年6月16
    日與被告申○○簽約，此應在被告申○○與證人謝忠奇合作
    招生之前所為，附此敘明。
  8.綜上所述，被告申○○上開所辯，均無可取，其有違反臺灣
    地區與大陸地區人民關係條例第23條之規定、公司法第19條
    之規定及詐欺取財之事實，事證明確，犯行洵堪認定。
  (二)被告子○○、宇○○部分：
  1.由上開案外人陳文良之信函內容可知，需參加大陸地區考試
    才能入學，且無寒暑假修學分即可取得學位，亦無保證名校
    入學之事，然被告子○○、宇○○卻向被害人吹噓如下：(1)
    向證人卯○○表示保證只要有門路，有關係就可以入學，如
    果無法入學會全額退款，但證人卯○○未獲錄取，亦無退款
    ；(2)向證人Ａ○○表示保證其等關係很好，可以打通關節，
    教授會洩題，考前可以安排複習，保證進入北大法律系云云
    ，然後來改口說北大額滿，要求改唸政法大學，嗣至北京見
    教授時，證人Ａ○○就覺得不對勁，當時被告申○○怕會穿
    幫，當場同意退款，後來筆試及口試都是證人Ａ○○自己安
    排的，迄亦無退款；(3)向證人寅○○表示保證入學，但至北
    京理工學院時，負責人稱僅剩下一個名額，被告申○○就在
    櫃檯隨便抽一張說明書要求改念中國法政大學，後來考試是
    證人寅○○自己完成，迄未退款；(4)向證人戊○○表示考試
    成績不好沒關係，要唸什麼學校、科系都沒問題，可以利用
    寒暑假就讀修得學分即可取得學位；(5)向被害人Ｃ○○表示
    與臺、港、澳碩博士班招生中心承辦人員熟識，有辦法讓其
    通過入學考試；(6)向證人玄○○表示保證入學，全額退款，
    嗣遲至93年1月28日方在臺灣彰化地方法院彰化簡易庭以20
    萬元達成和解；(7)向證人丁○○表示不需放棄目前工作，每
    年只要利用寒暑假短期進修二、三年，即可取得大陸知名大
    學學位，其等有人脈，會送紅包，不管考試是否考好，保證
    一定考到理想中的學校及科系，如果不能順利入學則全額退
    費；(8)告訴人宙○○表示利用寒暑假就讀修得學分即可取得
    學位，並表示其舅媽在大陸關係很好，可以保證入學，如未
    錄取保證退款，但迄未退款；(9)向告訴人Ｄ○○表示可以透
    過大陸有力人士幫忙保證入學，並可以利用寒暑假就讀修得
    學分即可取得學位；(10)向告訴人乙○○表示其與大陸人脈黨
    政關係很好，考前可至教授家作考前輔導，重點提示，保證
    入學及未考取全額退費，但均未兌現，事後僅退款10萬元；
    向被害人癸○○表示保證考取大陸北京理工大學動力機械
    及工程系研究所博士班，並保證利用寒暑假去修習學分即可
    取得博士學位，否則全額退費，嗣被害人癸○○雖考取，但
    因無法只利用寒暑假修習學分，因而未前往就讀，迄未退款
    ；向被害人酉○○表示保證考取大陸北京體育大學博士班
    ，未考取可全額退費，但嗣被害人酉○○未考取，經多次催
    討才退款30萬元；向被害人辰○○表示可保證入學及未考
    取全額退款，但未履行，亦無退款；向告訴人Ｂ○○、翁
    麒焜、天○○、丙○○表示透過大陸有力人士幫忙，給予相
    當費用，可保證入學；向被害人Ｅ○○表示保證考取，未
    考取全額退費，但嗣被害人Ｅ○○未考取，被告子○○、宇
    ○○拖欠很久，才退款22萬元；向被害人己○○表示在大
    陸有門路，可以保證考取研究所，如果未考取全額退款，但
    迄未退款；向被害人黃○○表示保證錄取北京大學概率與
    數理統計所博士班，未錄取保證退款，然嗣被害人黃○○未
    收到入學許可，被告子○○、宇○○簽發面額各5萬元、25
    萬元之本票後，並無兌現等情，業據證人卯○○、Ａ○○、
    寅○○、戊○○、玄○○、丁○○於91年12月3日偵查時證
    述明確，並經告訴人宙○○、Ｄ○○、乙○○、Ｂ○○、翁
    麒焜、天○○、丙○○指述綦詳，且據被害人Ｃ○○、酉○
    ○、辰○○、癸○○、Ｅ○○、己○○、黃○○陳述屬實，
    復有海外升學履約保證書、匯款通知單、郵政跨行匯款申請
    書、匯款回條聯、支票、本票、合作金庫銀行五權分行函存
    卷可佐，足證被告子○○、宇○○確有以上開不實說詞，致
    上開證人、告訴人、被害人陷於錯誤，與之締結升學履約保
    證書並交付如附表一、二所示款項之犯行。是被告子○○、
    宇○○上開所辯，核不可信。
  2.至於公訴意旨雖認為告訴人乙○○及被害人癸○○、酉○○
    三人部分，係被告子○○、宇○○自90年8月間起脫離未經
    設立登記之「大東華國際留學諮詢顧問有限公司」與「大東
    華文教事業機構」，自立門戶後所自行招生云云，然審之被
    告子○○、宇○○自90年8月間自行招生後，所使用之海外
    升學履約保證書內容、格式及條款，均與90年8月間以前使
    用者不同，有被害人卯○○、Ａ○○、寅○○之升學履約保
    證書，被害人戊○○、玄○○、丁○○、己○○之海外升學
    履約保證書，及告訴人宙○○、Ｄ○○、Ｂ○○、翁麒焜、
    天○○、丙○○提出之海外升學履約保證書各1份附卷可憑
    ，而證人乙○○之簽約時間為90年6月17日，被害人癸○○
    簽約時間為90年7月4日，被害人酉○○簽約時間為90年5月2
    6日，均在90年8月以前，使用之海外升學履約保證書內容及
    格式，亦與被告子○○、宇○○於90年8月間以前使用者相
    同，可徵其三人應係被告子○○、宇○○未脫離「大東華國
    際留學諮詢顧問有限公司」前所為的招生。
  3.綜上所述，被告子○○、宇○○上開關於無詐欺行為之辯解
    ，核無可取，其二人有違反臺灣地區與大陸地區人民關係條
    例第23條之規定、公司法第19條之規定及詐欺取財之事實，
    事證明確，犯行均堪認定。
  (三)被告辛○○、Ｆ○○部分：
  1.被告Ｆ○○於偵查中供稱：公司成立後剛開始有在做，但後
    來業績不好就停了等語（見偵字第20987號偵查卷二第23 頁
    ）。被告被告辛○○於偵查中供稱：大中華公司在3月份正
    式成立，但是戌○○在這之前已在自由路自行運作，楊先生
    及戌○○告訴所說大東華的公司是他們的，所以原本是以大
    東華的公司在刊登廣告，後來謝忠奇寄存證信函來我們才改
    用大中華，這段期間我共花了1佰多萬，包括替戌○○處理
    先前的債務及管銷費用，戌○○是如何在稿的我不清楚等語
    （見偵字第20987號偵查卷二第24頁）。證人即被告宇○○
    在彰化縣調查站證稱：該資料是大中華國際留學顧問公司的
    張姓小姐請我幫他僱請工讀生到大學聯考彰化高中及員林高
    中考場散發。其後該公司執行長辛○○亦在今（91）年7月
    間找我洽談合作在台招生赴陸就學事宜，尚在商談中。該資
    料是我所有，內容是大中華公司與我洽談在台招生赴陸就學
    之合作計畫。我不清楚大中華公司組織架構及分工情形，我
    只知該公司負責人為Ｆ○○，執行長為辛○○，目前大中華
    公司正準備辦理臺生前往南開大學EMBA（高階經理人工商管
    理碩士班）就讀，該公司執行長曾於日前找我談論合作事宜
    ，目前尚在洽談中等語（見警聲搜字第15 80號卷第10至12
    頁）。並有陳冠霖、楊詩綺、林筱莉簽訂之大陸本科生履約
    合約書各1份及在「大中華國際留學諮詢顧問有限公司」營
    業處所搜索所得證物扣案可證。依卷附之公司基本資料查詢
    ，大中華國際留學諮詢顧問有限公司之負責人為Ｆ○○（見
    警聲搜字第1580 號卷第27頁），再由查扣之宣傳資料、顧
    問費收費標準、簡章、報名碩、博士需要準備的證件、服務
    流程圖等。足認被告辛○○、Ｆ○○與楊嚴森、戌○○間，
    確有犯意聯絡及行為分擔之情形，自屬共同正犯。至於被告
    辛○○、Ｆ○○雖曾發存證信函予戌○○、楊玉珍，內容為
    「台端未經我方授權，卻逕自假藉我公司名義承攬業務，此
    舉已破壞我方聲譽甚鉅，現籲台端立即停止一切偽冒行為，
    並登報道歉，否則我方將逕循法律途徑解決」等語，僅係圖
    在制止戌○○未經授權之行為而已，並未明確否認該公司無
    經營招生至大陸求學之事，自不足為被告辛○○、Ｆ○○有
    利之證明。
  2.綜上所述，被告辛○○、Ｆ○○之辯解，均不足採，其二人
    有違反臺灣地區與大陸地區人民關係條例第23條規定之事實
    ，事證明確，犯行均堪認定。
二、按刑法於民國94年2月2日經總統令修正公布，於95年7月1日
    施行，被告行為後法律有變更，依修正後刑法第2條第1項前
    段規定：「行為後法律有變更者，適用行為時之法律。但行
    為後之法律有利於行為人者，適用最有利於行為人之法律。
    」又臺灣地區與大陸地區人民關係條例第82條，於92年10月
    29日修正公布，於93年3月1日施行，修正前該條規定：「違
    反第二十三條規定從事招生或居間介紹行為者，處三年以下
    有期徒刑、拘役或科或併科新臺幣一百萬元以下罰金。」修
    正後規定：「違反第二十三條規定從事招生或居間介紹行為
    者，處一年以下有期徒刑、拘役或科或併科新臺幣一百萬元
    以下罰金。」依修正後刑法第2條第1項規定，比較修正前後
    之臺灣地區與大陸地區人民關係條例結果，以新法之規定對
    被告較為有利。又公司法於90年11月12日修正公布，惟該法
    第19條規定之刑度並未修正，即無新舊法比較之問題，併予
    敘明。核被告申○○、子○○、宇○○所為，均係違反臺灣
    地區與大陸地區人民關係條例第23條之規定，應依修正後之
    同條例第82條規定論處，及違反公司法第19條第1項之規定
    ，應依同條第2項之規定論處，及犯刑法第339條第1項之詐
    欺取財罪。核被告辛○○、Ｆ○○所為，係違反修正後臺灣
    地區與大陸地區人民關係條例第23條之規定，應依修正後之
    同條例第82條規定論處。且：
  (一)被告申○○、子○○、宇○○與楊嚴森、戌○○、案外人陳
    文良間，就90年8月間以前，以未經設立登記之「大東華國
    際留學諮詢顧問有限公司」名義招生至大陸留學之行為，而
    違反修正後臺灣地區與大陸地區人民關係條例第23條之規定
    而犯同條例第82條之罪，及違反公司法第19條第一項規定而
    犯同條第2項之罪之犯行，有犯意聯絡及行為分擔，為共同
    正犯。
  (二)被告申○○與楊嚴森、戌○○、案外人陳文良間，就90年8
    月間以後，以未經設立登記之「大東華國際留學諮詢顧問有
    限公司」名義招生至大陸留學之行為，而違反修正後臺灣地
    區與大陸地區人民關係條例第23條之規定而犯同條例第82條
    之罪，及違反修正後公司法第19條第1項規定而犯同條第2項
    之罪之犯行，有犯意聯絡及行為分擔，為共同正犯。
  (三)被告申○○與許峰榮、楊嚴森、謝忠奇間，就成立「大東華
    國際留學諮詢顧問有限公司」後，違反修正後臺灣地區與大
    陸地區人民關係條例第23條之規定而犯同條例第82條之罪之
    犯行間，有犯意聯絡及行為分擔，為共同正犯。
  (四)被告申○○、子○○、宇○○就90年8月間前，就如附表一
    所示之詐欺取財犯行，與戌○○間，有犯意聯絡及行為分擔
    ，為共同正犯。
  (五)被告子○○、宇○○間，就90年8月間以後，違反修正後臺
    灣地區與大陸地區人民關係條例第23條之規定而犯同條例第
    82條之罪，及就如附表二所示詐欺取財之犯行間，有犯意聯
    絡及行為分擔，為共同正犯。
  (六)被告辛○○、Ｆ○○與楊嚴森、戌○○間，就違反修正後臺
    灣地區與大陸地區人民關係條例第23條之規定而犯同條例第
    82條之罪，有犯意聯絡及行為分擔，為共同正犯。
  (七)被告申○○、子○○、宇○○多次違反臺灣地區與大陸地區
    人民關係條例第23條之規定而犯同條例第82條之罪，及多次
    詐欺取財之犯行，均時間緊接，方法相同，各觸犯構成要件
    相同之罪名，均顯係出於概括之犯意為之，各為連續犯，均
    依修正前刑法第56條之規定以一罪論，並加重其刑。
  (八)又公司法第19條第2項之行為，本質上即含有先後反覆為之
    的性質存在，故被告申○○、子○○、宇○○多次違反公司
    法第19條之行為，應僅論以實質上一罪。
  (九)被告申○○、子○○、宇○○三人所犯上開三罪間，有方法
    結果之牽連犯關係，應從較重之刑法第339條第1項之詐欺取
    財罪處斷。
三、原審以被告申○○、子○○、宇○○罪證明確，予以論罪科
    刑，固非無見。惟查被告申○○、子○○、宇○○於犯罪後
    ，均積極與被害人達成和解，並賠償全部或部分之金額，本
    院認為尚無必予入監服刑之必要；又被告辛○○、Ｆ○○部
    分，原審疏未詳查審酌，遽為無罪之諭知，亦有未合。雖被
    告等上訴否認犯罪，均無可取；檢察官上訴意旨，以被告申
    ○○、子○○、宇○○應依常業詐欺論處，本院認為該三被
    告之行為，固不足取，然綜核被告等全般犯行，尚難遽認係
    基於以詐欺為業或恃以維生之犯意而為，自不得遽依常業詐
    欺之刑責相繩。惟檢察官對被告辛○○、Ｆ○○部分之上訴
    ，則有理由。原判決既有可議之處，即屬無可維持，應予撤
    銷改判。爰審酌：
  (一)政府對兩岸關係之教育政策，因受政治因素之考量，以致限
    制頗多，對於學子之受教育權利，不無影響，且依被告等行
    為之時，關於是否開放大陸招生之政策，教育主管機關之決
    策，反覆不一，莫衷一是。是被告等違反臺灣地區與大陸地
    區人民關係條例部分，自不宜苛責。被告申○○、子○○、
    宇○○向如附表一、二所示之人訛稱可保證入學，若未考取
    會全額退費，使之陷於錯誤而交付財物，惟事後已賠償部分
    被害人損失，且部分被害人已表示不願追究之意。及被告等
    犯罪之動機、目的、手段，及其等品性、生活狀況、智識程
    度、犯罪所生之損害，及犯罪後態度等一情狀，分別量處如
    主文第二、三項所示之刑，並均依修正前刑法第41條第1項
    前段，諭知易科罰金之折算標準。末查被告宇○○未曾因故
    意犯罪受有期徒刑以上刑之宣告，有臺灣高等法院被告前案
    紀錄表在卷可稽，其經此次教訓，當知警惕守法，應無再犯
    之虞，本院認其所宣告之刑，以暫不執行為適當，依最高法
    院95年度第八次刑事庭會議決議，適用修正後刑法第74條第
    1 項第1款之規定，併予宣告緩刑三年，以啟自新。被告申
    ○○、子○○，依其二人之犯罪情節，本院認為不宜為緩刑
    之宣告，併此指明。
  (二)本案因另有共犯戌○○、楊玉珍、謝忠奇仍通緝中而無法全
    案審結，而扣案證物為將來認定共犯戌○○、楊玉珍、謝忠
    奇是否成立犯罪之重要依據，本院認為現尚不宜為沒收之諭
    知，附此說明。
四、公訴意旨另以：被告申○○、子○○、宇○○對臺生池孟軒
    、池孟修（起訴書將池孟修誤載為池孟軒，且將其二人家長
    池宗訓誤為臺生）、廖紅庭、沈欣儀、連晨雅、陳凱玲、郭
    睿知、郭政一之家長，及被告申○○對趙淑美、李昭螢、林
    秉輝、陳玉修、丁文蘊、黃大哲、廖進生（廖明政之父）、
    蔡政翰、林麗娟、王凱育、朱萱、吳芳宜、李昀儒、孫小
    琪、魏慶霖、鍾凱釧、謝麗美、向福來、陳金女、林培祥、
    沈雅琪、賴正偉、蔡慶宏，暨被告子○○、宇○○對邱惟明
    、林冠成、吳家碧、林俊廷部分，另涉犯刑法第339條第1項
    之詐欺取財罪嫌云云。惟查檢察官就被告申○○、子○○、
    宇○○所涉對臺生池孟軒、池孟修、廖紅庭、沈欣儀、連晨
    雅、陳凱玲之家長，及被告申○○所涉對趙淑美、李昭螢、
    林秉輝、陳玉修、黃大哲、林麗娟、朱萱、吳芳宜、孫小
    琪、魏慶霖、謝麗美、向福來、沈雅琪、賴正偉、蔡慶宏，
    暨被告子○○、宇○○所涉對被告林冠成、吳家碧、林俊廷
    是否有詐欺取財犯行之犯罪事實，業已於94年8月8日在原審
    審理中以書狀減縮，此部分本院自不再予審酌。
五、另唐美雲即郭睿知、郭政一之母、丁文蘊、廖進生（廖明政
    之父）、蔡政翰、王漢樘（其子王凱育）、李昀儒、鍾李廷
    及藍鳳芹（其子鍾凱釧）、陳金女（黃家鑫之母）、林培祥
    （林彥君）於94年間接受臺中市調查站詢問時，均未表示被
    告申○○對其等有施用詐術之行為等語；又邱惟明於94年7
    月13日至臺中市調查站接受詢問時供稱：其認為被告宇○○
    有履行合約，無施用詐術等語明確，故就上開部分，尚難證
    明被告申○○、子○○、宇○○另涉有刑法第339條第1項之
    詐欺取財罪。此外，復查無其他積極事證足認被告申○○、
    子○○、宇○○三人就此部分有詐欺取財之犯行，然此部分
    與上揭被告三人經論罪科刑之詐欺取財犯行間，有連續犯裁
    判上一罪之關係，爰不另為無罪之諭知。
據上論結，應依刑事訴訟法第369條第1項前段、第364條、第299
條第1項前段，修正後臺灣地區與大陸地區人民關係條例第82條
，公司法第19條第2項，修正後刑法第2條第1項前段、第74條第1
項第1款、修正前刑法第11條前段、第28條、第56條、第339條第
1項、第55條、第41條第1項前段，罰金罰鍰提高標準條例第1條
前段、修正前第2條，判決如主文。
本案經檢察官壬○到庭執行職務。
中    華    民    國    96    年    2     月    27    日
            刑事第十一庭  審判長法  官  陳　朱　貴
                                法  官　胡　文　傑
                                法  官　郭　同　奇
上列正本證明與原本無異。
不得上訴。
                                書記官　康　孝　慈
中    華    民    國    96    年    3     月    5　   日
附錄論罪科刑法條
臺灣地區與大陸地區人民關係條例第23條：
  臺灣地區、大陸地區及其他地區人民、法人、團體或其他機構
  ，經許可得為大陸地區之教育機構在臺灣地區辦理招生事宜或
  從事居間介紹之行為。
  其許可辦法由教育部擬訂，報請行政院核定之。
臺灣地區與大陸地區人民關係條例第82條：
  違反第二十三條規定從事招生或居間介紹行為者，處一年以下
  有期徒刑、拘役或科或併科新臺幣一百萬元以下罰金。
公司法第19條：
  未經設立登記，不得以公司名義經營業務或為其他法律行為。
  違反前項規定者，行為人處一年以下有期徒刑、拘役或科或併
  科新臺幣十五萬元以下罰金，並自負民事責任；行為人有二人
  以上者，連帶負民事責任，並由主管機關禁止其使用公司名稱
  。
刑法第339條：
  意圖為自己或第三不法之所有，以詐術使人將本人或第三人之
  物交付者，處五年以下有期徒刑、拘役或科或併科一千元以下
  罰金。
  以前項方法得財產上不法之利益或使第三人得之者，亦同。
  前二項之未遂犯罰之。
附表一：
1.卯○○：給付30萬元，迄未退款。
2.Ａ○○：給付15萬元，迄未退款。
3.寅○○：給付15萬元。迄未退款。
4.戊○○：給付35萬元，迄未退款。
5.Ｃ○○：因代墊被告宇○○帶團至大陸之機票及旅費，故與被
          告宇○○結算後，顧問費及服務費共為18萬元，嗣由
          被告宇○○退款3萬元，其再與被告申○○結算後，
          由被告申○○退款10萬元。
6.玄○○：給付20萬元，業於93年1月28日與被告子○○在臺灣
          彰化地方法院彰化簡易庭以20萬元達成和解（有92年
          度彰簡字第573號和解筆錄附卷可參）。
7.丁○○：給付15萬元，由被告子○○、宇○○退款7萬5千元而
          調解成立。
8.宙○○：給付30萬元，迄未退款。
9.Ｄ○○：給付15萬元，迄未退款。
10.乙○○：給付15萬元，業已於91年7月31日、91年11月5日由被
          告子○○、宇○○各退款5萬元。
11.癸○○：給付45萬元，迄未退款。
12.酉○○：給付30萬元，由被告子○○、宇○○退款30萬元。
13.辰○○：給付被告戌○○30萬元，給付被告子○○、宇○○15
          萬元，迄均未退款。
14.柯葦茹：給付及退款金額均不詳。
15.午○○（其子陳佳緯）：給付35萬元，迄未退款。
16.庚○○（其子李柏毅）：給付25萬元，由被告申○○退款15萬
  元。
17.許春風（其子許子羿）：給付10萬元，迄未退款。
18.未○○○（其女陳靜芳）：給付2萬1千元及美金5百元之補習
          費、美金2百元之住宿費，迄未退款。
19.巳○○（其子林大為）：給付30萬元，由被告申○○退款20萬
          元。
20.亥○○（其子蘇冠文）：給付30萬元，迄未退款。
甲○○○（其子王俊仁）：給付10萬元，迄未退款。
丑○○（其子徐銘謙）：給付15萬元，由被告申○○退款3萬
          元。
附表二：
1.Ｂ○○：給付30萬元，迄未退款。
2.翁麒焜（原名翁君平）：給付30萬元，退款3萬元。
3.天○○：給付20萬元，由被告子○○、宇○○退款12萬元。
4.丙○○：給付13萬元，由被告子○○、宇○○退款12萬元。
5.Ｅ○○：給付30萬元，由被告子○○、宇○○退款24萬元。
6.己○○：給付30萬元，迄未退款。
7.黃○○：給付30萬元，迄未退款。
